【裁判字號】    99,訴,324
【裁判日期】    991217
【裁判案由】    侵權行為損害賠償
【裁判全文】
臺灣板橋地方法院民事判決               99年度訴字第324號
原      告  林桂鈴
訴訟代理人  朱立鈴律師
被      告  黃敏慧
訴訟代理人  黃文明律師
上列當事人間請求侵權行為損害賠償事件，本院於民國99年11月
22日言詞辯論終結，判決如下：
    主  文
被告應給付原告新臺幣肆拾萬元，及自民國九十九年三月十二日
起至清償日止按年息百分之五計算之利息。
原告其餘之訴駁回。
訴訟費用由被告負擔五分之二，其餘由原告負擔。
本判決第一項得假執行。
原告其餘假執行之聲請駁回。
    事實及理由
一、原告方面主張：原告林桂鈴與配偶即訴外人林志熙於民國87
    年3 月19日結婚至今，婚後育有乙子。林志熙自91年中起，
    先後任職為  源科技有限公司、宏技昇有限公司、永聯樹脂
    有限公司之總經理、負責人時，被告即亦為上揭各該公司之
    會計，被告自始即明知林志熙係原告之配偶。93年3 月間，
    林志熙在原告與其商討家庭瑣事時，突然大發雷霆，並對原
    告提出離婚之要求，甚至要求原告遷出與林志熙同住之住所
    ，當時原告即在林志熙不斷之催逼下，不得不遷出住所，自
    行在外購屋居住，然因在原告父母之極力反對下，原告亦念
    及兒子尚幼，當時原告即堅持不願離婚。而林志熙雖在原告
    父母苦口婆心不斷勸諭下，當年雖未再強逼原告離婚，並同
    意至原告新購房屋同居，然而此後多年，原告總是動輒得咎
    ，林志熙亦總是因小事動怒，而林志熙在發怒後，即要求離
    婚，並往往離家數星期、不見人影。孰料，原告竟於98年11
    月間，在兒子告知下，發現林志熙與被告互訴愛意之往來電
    子郵件，原告當時仍不知林志熙之婚外情對象為被告，及至
    98年12月間，原告才確定知悉林志熙之婚外情對象為被告。
    依據被告於96年11月25日發送予林志熙之電子郵件之內容，
    顯證被告自91年間起，即與林志熙持續發生婚外情，因此，
    林志熙自93年間起，即經常無端對原告發怒，並多次不斷對
    原告提出離婚之要求，顯然係因被告與林志熙之婚外情嚴重
    破壞原告婚姻所致。又依據被告另陸續發送予林志熙之電子
    郵件中之內容，即足以證明被告確與林志熙發生親密之性行
    為。退步言之，被告與林志熙亦有「婚外情」，依實務見解
    ，亦肯認「婚外情」之故意行為，足已嚴重破壞婚姻關係之
    生活圓滿、安全及幸福法益。本件被告與林志熙之親密婚外
    情行為，顯已嚴重破壞原告「夫妻共同生活之圓滿、安全及
    幸福」之人格權，令原告深感悲憤、羞辱、沮喪，使原告精
    神倍受痛苦。原告爰依民法第184 條第1 項後段、第2 項、
    第195 條第1 項、第3 項規定向被告請求非財產上損害賠償
    等語。並聲明：(一)被告應給付原告新臺幣（下同）100 萬元
    ，及自起訴狀繕本送達翌日起至清償日止，以年息5%計算之
    利息。(二)原告如受勝訴判決，願提供擔保，請准宣告假執行
    。
二、被告方面則以：依本件起訴狀所載，原告與其配偶婚後未幾
    ，自93年3 月間起，即不斷因其家庭瑣事爭吵、提出離婚請
    求、兩人居住亦分分合合等情，因素可能相當複雜而為外人
    所不解，如何能怪罪於被告？原告所提出之離婚協議書時間
    為93年間，則如何可能由其後96年、97年之E-mail影響原告
    與其配偶先前於93年之「離婚協議」？原告之請求與侵權行
    為損害賠償之構成要件根本不符。事實上，林志熙曾為被告
    之上司且如同被告兄長般之情誼，相互關心乃人之常情，被
    告與林志熙絕無發生不法之性行為或破壞原告婚姻之圓滿，
    原告所述乃其主觀上臆測，絕非事實。就原告所提電子郵件
    內容，被告否認其形式及實質之真正性。自此等內容以觀，
    即若為真實亦僅係對曾為上司、兄長之關心而已，被告與林
    志熙從無任何不法行為。證人危秀珠所述，有部分不實，原
    告於99年1 月8 日當時並未拿出如原證3-1 、3-2 之資料，
    被告如何承認原證3-1 、3-2 內容是她寫的？原告於99 年7
    月27日所提錄音光碟及書面，經核對兩者有部分不符，且有
    添油加醋之情，根本不足為憑，被告並無侵權行為，原告之
    請求顯無理由等語置辯。並聲明：(一)原告之訴駁回；(二)如受
    不利之判決，願供擔保請准宣告免為假執行。
三、原告主張被告明知林志熙為有配偶之人，竟自91年起即與林
    志熙有婚外情，且曾發生性關係，嚴重破壞原告婚姻生活之
    圓滿、幸福，以致與林志熙分居近半年，被告行為已達到侵
    害原告婚姻關係之身分法益而情節重大等語。被告固不爭執
    知悉原告與林志熙為夫妻關係，以及與林志熙任職同公司擔
    任會計等情，惟否認原告其餘之主張，辯稱如前所述等語。
    經查：
  (一)原告提出電子郵件內容（原證3-1 、原證3-2 ，見本院卷第
    11頁至第19頁，被告雖對其形式及內容之真正性均加以爭執
    ，惟證人危秀珠於本院言詞辯論時具結證稱：「（問：請確
    認這些內容〈原證3-1 、3-2 〉你看過嗎？）有，因為這些
    信有8 、9 封，當時原告有拿給我看」、「（問：你剛說原
    告有寄信給園長，是哪一些信？）就是這些信」、「（問：
    這些信除了寄給園長，原告還有寄給何人？）寄給被告的女
    兒，還有告訴原告的公公」、「是我陪原告去寄這些信」等
    語，並證稱：99年1 月8 日有陪原告一起到被告工作的幼稚
    園找被告，被告承認原證3-1 、3-2 的8 、9 封信是被告寫
    的等語（見本院卷第84頁- 第86頁99年6 月28日言詞辯論筆
    錄）；再參以原告提出99年1 月8 日與被告、趙雅君（被告
    任職幼稚園園長）對話之錄音光碟及譯文內容，被告雖對部
    分譯文內容之正確性以及有部分對話漏載等加以爭執（見本
    院卷第156 、157 頁民事辯論意旨狀所載），惟就被告並未
    爭執之對話內容以觀：
    「原告：... 寫那些信給我的先生是什麼意思？是什麼關係
            ？
      被告：沒有什麼意思，是主僱關係，以前他是我的老闆，
            那些信是他去泰國之後寄給他的，所以我還會寄一
            些養生的啊和一些不錯的文章寄給他，至於你說的
            那些信，我真的對你很抱歉，那些信是真的抱歉。
      原告：親密關係是什麼？
      被告：親密關係可以是任何關係，勾肩搭背，我也覺得是
            親密關係，那不然你認為親密關係是什麼？
      原告：那你為什麼要這樣寫信？我也很想知道到底是怎麼
            一回事？
      被告：所以我說了，信的內容我真的很抱歉。
      原告：那我請問你，妳說我老公給你無憂無慮的生活，是
            什麼意思？
      被告：那是我的另一份工作。
      原告：... 你要不要看她寫什麼給我的先生，壞人、最愛
            的大壞人、最壞的大壞人。因為那一天我讓我先生
            打給黃小姐的時候，我問她跟我先生的關係是怎麼
            回事，黃小姐說過去了，我跟妳先生的事已經過去
            了，請問什麼叫作過去了？那些信是不是你寫的？
      被告：是，是我寫的，但我也只有寫那些信而已，我不是
            那個意思。
      原告：我今天來是來問你，妳稱呼我先生壞人、最愛的壞
            人，最壞的大壞人是什麼意思？你的稱呼讓我想像
            空間很大，是在床上嗎？
      被告：沒有，為什麼叫壞人，一定要在床上叫嗎？
      原告：你每一封信都叫壞人、大壞人，最愛的壞人？
      被告：沒有，我只是一個標題，就是一個標題而已啊!
      被告：我就已經跟你講很抱歉了啊! 這些信我真的很抱歉
            ，那其他沒有的事，你硬要我承認，我也沒有辦法
            。
            ....
            我很抱歉，信的事情我真的很抱歉，不然你要我講
            幾次抱歉呢？那些信的事情，我真的很對不起你。
      原告：你約我老公出去，約他看山看水，你找我老公出去
            幹什麼？你說你很寂寞，你為什麼要跟我老公說你
            很寂寞？
      被告：因為他在國外
      原告：... 她說她跟我老公在一起7 年？沒什麼？寫說自
            從有了親密關係後你再也不寫信給我了，你是不是
            和一般的男人一樣，得到了我的胴體就不珍惜了。
            你寫這種信跟我講沒什麼？信的內容：『我告訴你
            我愛你什麼，你的執著、你的柔情，你對我的溫柔
            』，我老公對妳溫柔什麼？
            她每一封信都寫最愛你的人，她到今年都還在跟我
            老公通信。
            你沒見過我嗎？你不知道我是誰嗎？
      被告：我知道你，也見過你一、二次，但是你又不常進公
            司。
      原告：那你跟我老公是什麼時候開始的？
      被告：我是真的跟你說對不起，寫這些信我承認是我寫的
            ，我沒有不承認，... 」（參見本院卷第101 頁-1
            10頁）
      當天的對話內容，原告確實以原證3-1 、3-2 等信件內容
      之曖昧字眼、關鍵用詞等被告質問，縱使原告在場或未完
      全提示該等信件內容給被告閱覽，然原告有將信件寄給被
      告工作地點之趙雅君園長、被告之女兒，被告自有機會閱
      覽該等信件內容，而且依照當天的對話內容，被告完全了
      解原告所指之信件內容為何，也完全承認該等信件為其所
      寫，且多次為書寫該等信件之內容向原告道歉，因此被告
      於本院審理時否認上開信件形式上及實質上之真實性，自
      不足採。
  (二)依原告提出原證3-1 被告所書寫給林志熙之信件內容：「親
    愛的壞人：看到桌曆上寫著"11 月26日--相識5 周年" ，眼
    前浮現5 年前我去  源應徵時你面試我的畫面... 一轉眼已
    經5 年了。... 不論是非對錯，日子已扎扎實實的過了5 個
    年頭，我們也已經又老了5 歲了!"思君如流水，何有窮巳時
    " 你的《老》情人Nov25 ，2007」，堪認被告與林志熙係在
    91年間因林志熙面識應徵被告而認識。再參照原證3-2 之信
    函內容（見本院卷第18頁）：「9 月21日是你向我告白5 週
    年紀念日，你一定忘記了! 沒關係，我會提醒你! 你回到泰
    國了嗎？你不是說回到泰國要給我電話的？食言而肥，小心
    變成大胖子了! 沒事，只是想寫信給你而已，告訴你--- 我
    想你! 最愛你的人Sep23 ，2008」，堪認被告所稱林志熙向
    其告白的時間係在92年9 月21日。再參照原告所提出原證
    3-1 、3-2 之信件內容，被告係以「老情人」、「最愛你的
    人」、「敏慧」等署名，內容亦敘及「在我的心裡，對你有
    著滿滿的感激與愛意」、「你對我來說，不僅是親密愛人更
    如同我的兄長」等語，雖不能以該等信件內容直接推認被告
    與林志熙確曾發生性行為之關係，惟仍堪以認定被告與林志
    熙至少自92年間起至維持5 年以上男女感情交往之精神上外
    遇關係，顯已逾越一般同事情誼之男女交往程度，被告辯稱
    其對於林志熙僅係對曾為上司、兄長之關心云云，自不足採
    信。準此，原告主張被告與有配偶之林志熙，互相為男女情
    感交往，逾一般友誼之交往程度等情，應可採信。
  (三)再者，原告主張93年3 月間林志熙突提出離婚要求，原告堅
    持不願離婚，有經過林志熙以及二位證人簽名之離婚協議書
    1 件在卷可參（見本院卷第10頁），堪認原告此部分主張可
    採信為真實。再對照林志熙向被告告白之時間係在92年9 月
    21日，並與被告開始男女感情之交往，已如前述，原告主張
    係因被告與林志熙之婚外情，導致原告之婚姻關係幾近破裂
    ，自屬有據。
五、按婚姻係以夫妻之共同生活為其目的，配偶應互相協力，保
    持其共同生活之圓滿安全，及幸福，而夫妻互守誠實，係為
    確保其共同生活之圓滿安全及幸福之必要條件，故應解為配
    偶因婚姻契約而互負誠實之義務，配偶之一方行為不誠實，
    破壞共同生活之圓滿安全及幸福者，即為違反因婚姻契約之
    義務，而侵害他方之權利（最高法院55年台上字第2053號判
    例意旨參照）。復按不法侵害他人之身體、健康、名譽、自
    由、信用、隱私、貞操，或不法侵害其他人格法益而情節重
    大者，被害人雖非財產上之損害，亦得請求賠償相當之金額
    。其名譽被侵害者，並得請求回復名譽之適當處分。前項請
    求權，不得讓與或繼承。但以金額賠償之請求權已依契約承
    諾，或已起訴者，不在此限。前二項規定，於不法侵害他人
    基於父、母、子、女或配偶關係之身分法益而情節重大者，
    準用之，民法第195 條定有明文。本件被告明知林志熙係原
    告之配偶，竟自92年9 月間起與林志熙有男女感情交往之婚
    外情關係，已逾越一般男女交往常情，使林志熙有不當之違
    反婚姻誠實義務之行為，並破壞原告婚姻共同生活之圓滿及
    幸福，被告與林志熙之間超過5 年以上之婚外情交往行為，
    尚非一般婚姻互守誠實之配偶所得容忍，自屬侵害原告配偶
    之身份法益並且情節重大，揆之前開規定，原告自得請求被
    告負侵權行為之非財產上損害賠償責任。本院審酌原告學歷
    為大專肄業，目前擔任家庭主婦，育有1 子，名下有4 間不
    動產房地；而被告為實踐商專畢業，先後任職公司會計工作
    、安親班老師，月薪約2 萬5,000 元，目前擁有坐落台北縣
    永和市○○路之不動產房地，原告所受之痛苦程度、兩造之
    身分，及其他一切情況，因認原告請求被告賠償之非財產上
    損害賠償，以40萬元為適當，逾此之請求，即屬過當，不應
    准許。
六、從而，原告依據侵權行為之法律關係，請求被告非財產上損
    害賠償40萬元，及自起訴狀繕本送達翌日即99年3 月12日起
    至清償日止按年息5%計算之利息，為有理由，應予准許，逾
    此部分之請求，即屬無據，應予駁回。又原告勝訴部分，本
    院判命被告給付之金額未逾50萬元，應依職權宣告假執行。
    至於原告敗訴部分，其假執行之聲請亦失所附麗，應併予駁
    回。
七、本件事證已臻明確，兩造其餘主張、攻擊防禦方法及所提之
    證據，經審酌後認於本判決結果不生影響，爰不一一論述，
    附此敘明。
八、結論：原告之訴為一部有理由，一部無理由，依民事訴訟法
    第79條，判決如主文。
中    華    民    國    99    年    12    月    17    日
                  民事第二庭    法  官  連育群
以上正本係照原本作成
如對本判決上訴，須於判決送達後20日內向本院提出上訴狀。如
委任律師提起上訴者，應一併繳納上訴審裁判費。
中    華    民    國    99    年    12    月    17    日
                                書記官  溫婷雅

司法院資訊處製作；財團法人民間司法改革基金會備份。
